# Høyere treningsvolum leder til bedre styke og muskelvekst i underekstremiteter hos utrente

## Introduksjon

Styrketrening er anerkjent som en god metode til å forbedre muskelstyrke, evnen til kraftproduksjon, skape muskelhypertrofi, samt forbedre en rekke helsemarkører [@kraemer2002]. Kunnskap om hvordan man best tilrettelegger styrketrening for å opnå de ønskede adaptasjonene viktig, da styrketrening består av en rekke variabler som kan manipuleres ut ifra behov og gi ønsket adaptasjon [@kraemer2004; @bird2005]. Disse variablene som kan påvirke adaptasjoner er volum, frekvens, pauselengde, øvelsesutvalg, og øvelsesrekkefølge [@American2009].

Treningsvolum og den tilknyttede dose-reponsen er således interesant for å øke effektiviteten av trening. De akutte responsene på forskjllige treningsvolum er undersøkt, og myofibrililær muskelproteinsyntesen ble signifikant økt når deltakere gjennomførte 3set på 70% av 1rm, vs 1 sett målt 5 og 29 timer etter trening [@burd2010]. Når det kommer til lengere varende intervensjonsstudier er det konflikt relatert til treningsvolumets påvirkning. Noen studier har vist signifikant bedre tilpassninger til høyere volum enn lavere volum [@rønnestad2007; @starkey1996; @radaelli2015 ]. Andre studier har vist at det ikke skiller seg i tilpassninger til styrketrening med forskjellig volum[@bottaro2011; @galvao2005; @mcbride2003]. Treningssadaptasjoner er avhengig av en rekke biologiske variabler. Målet med denne studien er å fjerne så mye biologisk påvirkning som mulig og undersøke effekten av volumet alene så godt som mulig.

## Deltakere og studieoversikt

Deltakerne i denne studien bestod av ikke røykende kvinner og menn mellom 18 og 40år. Deltakeren kunne ikke ha trent styrke oftere enn en gang per uke de siste 12 månedene, ikke være inntolerante til lokalbeøvelse, ha en skade som påvirket muskelstyrke negativt, eller ta reseptbelagte legemidler som kan påvirke adaptasjonene til treningen. 7 deltakere som startet på studien kunne ikke gjennomføre tilstrekkelig, og ble ekskludert se tabel 1.

```{r, echo=FALSE, message=FALSE, warning=FALSE, include=TRUE, results="asis"}
library(tidyverse)
library(exscidata)
library(knitr)
library(kableExtra)
library(flextable)
dxadata %>% 
  dplyr::select(participant, time, sex, include:weight, fat.whole) %>% 
 
  filter(time == "pre") %>%
  
  mutate(fat.whole = ((fat.whole/1000) / weight) * 100) %>%
  
 
  group_by(include, sex) %>%
  mutate(n = n()) %>%
 
  pivot_longer(names_to = "variable", 
               values_to = "value", 
               cols = age:n) %>%
  
  group_by(include, sex, variable) %>%
  
  summarise(m = mean(value), 
            s = sd(value)) %>%
  
  mutate(ms = if_else(variable == "n", 
                      as.character(m), 
                        paste0(signif(m, 3),
                        " (",
                        signif(s, 3), 
                        ")")), 
         
         include_sex = paste(include, sex, sep = "_")) %>%

  ungroup() %>%

  dplyr::select(-sex, -include, -m, -s) %>%

  pivot_wider(names_from = include_sex, 
              values_from = ms) %>%
    mutate(variable = factor(variable, levels = c("n", "age", "weight", "height", "fat.whole"), 
                           labels = c("N", "Alder (år)", "Kroppsvekt (kg)", 
                                      "Høyde (cm)", "Kroppsfett (%)"))) %>%
  dplyr::select(variable, incl_female, excl_female, incl_male, excl_male) %>%
  arrange(variable) %>%
   flextable()  %>%

   set_header_labels(variable = "",
                    incl_female = "Inkludert", 
                     excl_female = "Ekskludert",
                     incl_male = "Inkludert", 
                     excl_male = "Ekskludert") %>%
    
    add_header_row(values = c("", "Kvinner", "Kvinner", "Menn", "Menn")) %>%
    
    
    merge_at(part = "header", i = 1, j = 2:3) %>%
    merge_at(part = "header", i = 1, j = 4:5) %>%
  
    add_footer_row(values = "Verdier er Gjennomsnitt og standard avvik", colwidths = 5) %>%
  
    autofit()
```

I denne studiene ble deltakerne testet i pre og post for styrke, og forskjllige mål på muskelvekst.Testene for styrke var isokinetsik og isometrisk unilateral kneekstensjon, og unilateral beinpress. Målene for muskelvekst var måling av kroppsmassesammensetning gjort med DEXA-scan.

## Databehandling

All deskriptiv data er presntert som gjennomsnitt og Standard avvik gjennomsnitt(standard avvik), hvis ikke annet opplyst. P-verdien er beregnet gjjenom en ANCOVA modell på endringen fra pre til post i de to gruppene. All databehandling er gjort i Rstudio.

## Treningsprotokoll

Treningsintervensjonen varte i 12 uker, og bestod av 2-3 ukentlige treningsøkter. Øktene var fullkropss styrkeøkter, der man gjennomførte ett sett på det ene beinet og flere sett på det andre beinet, samt alternerende overkroppsøvelser. Før øktene ble det gjennomført en standardisert oppvarming bestående av armhevinger, sit-ups, rygghev, og knebøy med kroppsvekt, sant 1 sett med 50% av 1RM for hver øvelse.

Underkroppsøvelsene ble gjennomført i følgende rekkefølge: unilateral beinpress, kneekstensjon, og knefleksjon. Etter underksroppsøvelsene ble det gjort bilateral benkpress, nedtrekk, og enten skulderpress eller sittende roing(alternerende annenhver økt). Pauselengde var satt til å være mellom 90 og 180 sekunder. Det var 3 ukentlige økter. Intensiteten ble gradvis økt underveis i treningsintervensjon, 10RM uke 1-2, 8RM uke 3-5, og 7RM for de siste 7 ukene. 91%(10%) av treningsøktene ble gjennomført under oppsyn av forskningsmedarbeider, men de ble også bedt om å føre detaljert treningslogg for å ha full kontroll. Fra den 9ende treningsøkta ble det innført en økt med redusert belastning hver uke, som bestod av 90% av belastningen på den foregående treningsøkta, men med samme repetisjonsantall. Øktene ed maksimal innsats ble holdt med minst 48timers mellomrom, og de øktene med redusert intensitet ble holdt med inst 24 timers avstand fra de andre øktene

## Testprotokoll

### Muskelstyrke

Styrken i isokinetisk og isometrisk unilateral kneekstensjon ble målt i et dynamometer(Cybex 6000, Cybex International, Medway, MA, USA). Deltakerne ble målt i maksimal isokinetisk dreiemoment ved tre forskjellige hastigheter(60°, 120°, og 240° s-1). Etter isokinetisk test, ble maksimal kontraksjonsmoment med 30°kneflekson(full ekstensjon beskrives her som 90°).

Maksimal styrke ble målt som 1 repetiosjons maks (1RM), i unilateral beinpress, og kneekstensjon. Testingen for hver øvelse startet med en standardisert oppvarming bestående av 10 reps på 50%av estimert 1RM(E1RM), 6repetisjoner på 75% av E1RM, og 3 repetisjoner på 85% av E1RM. Deretter ble 1RM funnet ved at vekten ble økt frem til de ikke lengere kunne gjennomføre repetisjonen med fult bevegelsesutslag. Forsøkspersonene ble gitt 4-6 forsøk på å finne 1RM.

På alle styrketester ble pre test gjennomført to ganger for alle forsøkspersoner, med minimum 4 dager mellom hver gang. Det maksimale resultatet fra de to testene av hver øvelse ble brukt i analysen. Resultatene fra muskelstyrke i pre test(1RM, isokinetisk, og isometrisk) ble slått sammen til et kombinert resultat. Det kombinerte resultatet bestod av en gjennomsnittelig verdi av alle styrketestene, hvor hver test ble gitt lik betydning.

### Mager masse

For å måle mager masse ble kroppsmassesammensetning målt i dual-energy X-ray absorptiometry (DXA) (Lunar Prodigy, GE Healthcare, Oslo, Norway), både pre og post treningsintervensjon. Deltakerne ble bedt om å faste 2timer, og avstå fra intensiv fysisk aktivitet i 48 timer i forkant av DXA.

## Resultater

12 uker med styrketrening resulterte i en signifikant økning i muskelstyrke(kombinert resultat) hos begge grupper (fig5.2) hhv. 31±14(14.20)% for multiple- sett (P=0.001) og 25±13(12.90)% for multiple- sett (P=0.001)(fig.5.3). Forskjellen i styrkeøkningen mellom gruppene var signifikant på (P- 0.02988). Endringen i mager masse var også signifikant, hhv. 3,3±4% for multiple- sett (P=0.001) og 2±4% for single- sett (P=0.001) men her var det ikke signiffikant forskjell mellom gruppene (P=0.193, fig 5.1).

```{r setup, include=FALSE}
knitr::opts_chunk$set(echo = TRUE)
remotes::install_github("dhammarstrom/exscidata")
library(tidyverse)
library(exscidata) # lastet inn data
data("dxadata") 
data("strengthvolume")
```

```{r, echo=FALSE, message=FALSE, warning=FALSE, include=FALSE, results="hide"}
library(tidyverse)
dat <- dxadata %>%  # Justere tabell for utregningner
  dplyr::select(participant:include, lean.left_leg, lean.right_leg) %>%
  pivot_longer(names_to = "leg", 
               values_to = "lean.mass", 
               cols = lean.left_leg:lean.right_leg) %>%
  #Endre variabel
  mutate(leg = if_else(leg == "lean.left_leg", "L", "R"), 
         sets = if_else(multiple == leg, "multiple", "single")) %>%
  dplyr::select(participant, time, sets, sex, leg, lean.mass) %>%
  
  #for å regne ut prosentvis endring
  pivot_wider(names_from = time, 
              values_from = lean.mass) %>%
  mutate(lbm.change = post - pre) %>%
  mutate(pre.mc = pre - mean(pre)) %>% 
  mutate(prosentvis.endring = ((post - pre) / pre) * 100) %>%
  filter(!is.na(lbm.change)) 
  
  
# Regner ut gjennomsnittlig prosentvis økning for hver gruppe 
dat %>%   
  group_by(sets) %>%
  summarise(m = mean(prosentvis.endring),
            sd = sd(prosentvis.endring)) 
library(lme4)
library(lmerTest)
m0 <- lm(post ~ pre + sex + sets, data = dat) 
summary(m0)
confint(m0)
plot(m0)
```

```{r Prosentvis økning figur dexa, echo=FALSE, message=FALSE, warning=FALSE, include=TRUE, results="hide", out.width="120%", fig.cap = "Figuren viser prosentvis økning i mager masse fra pre til post mellom multiple- sett og single- sett"}
dat.mean <- dat %>%
  group_by(sets) %>%
  summarise(m = mean(prosentvis.endring, na.rm = TRUE),
            sd = sd(prosentvis.endring, na.rm = TRUE)) %>%
  print()
dat.mean %>%

  #lager ett plott av deskriptive mager masse data.  
ggplot(aes(sets, m)) + geom_point() + geom_line() + geom_errorbar(aes(ymax = m + sd, ymin = m - sd, width = 0.2), color = "Blue") + geom_line(data = dat, aes(sets, prosentvis.endring, group = participant), alpha = 2, color = "black") +
labs(x = "Treningsprotokoll",
     y = "Prosentvis endring i mager masse") +
  theme_classic() 
```

```{r, echo=FALSE, message=FALSE, warning=FALSE, include=FALSE, results="hide", fig.cap = "Figur 1 viser økningen i muskelvekst fra pre- post for alle forsøkspersoner skildt ved single- sett og multiple- sett"}
modeldat <- dxadata %>%  
  dplyr::select(participant:include, lean.left_leg, lean.right_leg) %>%
  pivot_longer(names_to = "leg", 
               values_to = "lean.mass", 
               cols = lean.left_leg:lean.right_leg) %>%
   mutate(leg = if_else(leg == "lean.left_leg", "L", "R"), 
         sets = if_else(multiple == leg, "multiple", "single")) %>%
  dplyr::select(participant, time, sets, sex, leg, lean.mass) %>%
  group_by(participant) %>%
  mutate(n = n(), group = factor(sets, levels = c("single", "multiple")), time = factor(time, levels = c("pre", "post")))
modeldat %>%   
  # Lager figur pre- post 
 ggplot(aes(time, lean.mass, group = paste(participant, group), color = group)) + geom_line() + theme_minimal()
```

```{r, echo=FALSE, message=FALSE, warning=FALSE, include=FALSE, results="hide"}
styrke1 <- strengthvolume %>% 
  filter(!is.na(load)) %>%
  group_by(exercise) %>%
  mutate(scaled.load = load / max(load, na.rm = TRUE)) %>%
  group_by(participant, time, sex, sets) %>%
  summarise(combined.load = mean(scaled.load, na.rm = TRUE)) %>%
  ungroup() %>%
  
  
  # Regner ut prosentvis endring i combined load
  pivot_wider(names_from = time, 
              values_from = combined.load) %>%
  mutate(prosentvis.endring = ((post - pre) / pre) * 100) 
styrke1 %>%    
  # Regner ut gjennomsnittlig prosentvis økning for hver protokoll
  filter(!is.na(post)) %>%
  group_by(sets) %>%
  summarise(m = mean(prosentvis.endring),
            sd = sd(prosentvis.endring)) 
s0 <- lm(post ~ pre + sex + sets, data = styrke1) #Gjør analyse
summary(s0)
confint(s0)
plot(s0)
```

```{r, echo=FALSE, message=FALSE, warning=FALSE, include=TRUE, results="hide", out.width="120%", fig.cap= "Figuren viser økning i muskelstyrke mellom multiple- sett og singel- sett fra pre til post test (diff= -0.029AU)"}
strengthvolume %>%
  filter(exercise == "legext", time %in% c("pre", "post")) %>%
  group_by(sets, time) %>%
  summarise(m = mean(load, na.rm = TRUE), 
            s = sd(load, na.rm = TRUE)) %>%
  mutate(time = factor(time, levels = c("pre", "post"), labels = c("Pre-training", "Post-training")), 
         sets = factor(sets, levels = c("single", "multiple"), labels = c("Single-set", "Multiple-set"))) %>%
  ggplot(aes(time, m, color = sets)) + 
  
  geom_errorbar(aes(ymin = m - s, ymax = m + s), 
                position = position_dodge(width = 0.2), 
                width = 0.2) +
  geom_point(position = position_dodge(width = 0.2)) +
  
  labs(x = "Tidspunkt", 
       y = "Gjennomsnittelig belastning - Total styrke", 
       color = "Treningsprotokoll") +
  theme_classic() +
  
  
  
  theme(legend.position = c(0.1, 0.9))
```

```{r Prosentvis økning figur styrke, echo=FALSE, message=FALSE, warning=FALSE, include=TRUE, results="hide", out.width="120%", fig.cap= "Figuren viser prosentvis endring i muskelstyrke mellom multiple- sett og singe- sett fra pre til post test"}
styrke.gjennomsnitt <- styrke1 %>%
  group_by(sets) %>%
  summarise(m = mean(prosentvis.endring, na.rm = TRUE),
            sd = sd(prosentvis.endring, na.rm = TRUE)) %>%
  print()
styrke.gjennomsnitt %>%
  
ggplot(aes(sets, m)) + geom_point() + geom_line() + geom_errorbar(aes(ymax = m + sd, ymin = m - sd, width = 0.2), color = "black") + geom_line(data = styrke1, aes(sets, prosentvis.endring, group = participant), alpha = 2, color = "blue") +
labs(x = "Treningsprotokoll",
     y = "Prosentvis endring i total styrke") +
  theme_classic() 
  
  
```

```{r, echo=FALSE, message=FALSE, warning=FALSE, include=FALSE, results="hide", fig.cap = "Figuen viser endring i muskelstyrke for alle forsøkspersonene fra pre- post skildt ved single- sett og multiple- sett"}
styrkemodell <- strengthvolume %>% # endre tabellen for å gjøre utregninger
  group_by(exercise) %>%
  mutate(scaled.load = load / max(load, na.rm = TRUE)) %>%
  group_by(participant, time, sex, sets) %>%
  summarise(combined.load = mean(scaled.load, na.rm = TRUE)) %>%
  ungroup() 
styrkemodell %>% # Lager en figur pre- post per gruppe
  filter(!is.na(combined.load), time == factor(time, levels = c("pre", "post"))) %>%
  mutate(time = factor(time, levels = c("pre", "post")),
         group = factor(sets, levels = c("single", "multiple"))) %>%
 ggplot(aes(time, combined.load, group = paste(participant, sets), color = sets)) + geom_line() + theme_minimal() 
```

## Diskusjon

Hovedfunnene i denne studien er at høyere volum gir bedre effekt enn lavere volum for muskelstyrke, og samsvarer bra med tidligere studier med liknende treningsprotokoller [@rønnestad2007;@starkey1996;@radaelli2015]. Endringer i muskelstyrke er vist i en metaanalyse bestående av 61 randomiserte kontrolerte studier, med varighet på minimum 4uker å ha et gradert dose-respons forhold [@Ralston2017].

I denne studien får deltakerne trent i snitt 15,6 sett per muskelgruppe i låret(quadriceps, og hamstrings) per uke på beinet som trener flere sett per øvelse, og 5,2 sett på beinet som trente ett sett per øvelse. Dermed kunne man kanskje tenke seg at det også ville skille signifikant mellom protokollene i endringene av mager masse, som vist i en matanalyse der de fant at hvert ekstra sett ledet til 0,36% bedre adaptasjoner[@schoenfeld2016]. Det er derfor viktig å huske at deltakerne her er utrente, og resultatene av ett sett kan være velig gode, og gi ikke signifikante forskjeller[@bottaro2011; @galvao2005; @mcbride2003]. Det kunne derfor vært interresant å se på godt trente personer gjennomføre nøyaktig samme protokoll, og gi mere konkret evidens til å si noe om et gradert dose respons forhold.

### Konklusjon

I denne studien ser vi at det er mest effektivt å trene med høyere treningsvolum for styrke i underkroppen, men at det ikke er nødvendig for muskelveksten. Det kan tenkes at for å oprettholde denne utviklingen, må etterhvert treningsvolumet økes fra singel-sett protokollen til noe liknende flere.-sett protokollen følger, basert på det graderte doserespons forholdet.
